【裁判字號】    99,再,19
【裁判日期】    991221
【裁判案由】    塗銷土地所有權移轉登記
【裁判全文】
臺灣高等法院臺南分院民事裁定  99年度再字第19號
再審聲請人  謝海泉
再審相對人  謝文乙 即謝讚之.
            謝  嫌 即謝讚之.
            謝茂松 即謝讚之.
            謝文詳 即謝讚之.
上列當事人間因請求塗銷土地所有權移轉登記事件，再審聲請人
對於中華民國99年10月28日本院99年度再字第17號確定裁定，聲
請再審，本院裁定如下：
    主  文
再審之聲請駁回。
再審聲請費用由再審聲請人負擔。
    理  由
一、按裁定已經確定，而有民事訴訟法第496條第1項或第497 條
    之情形者，得準用民事訴訟法再審程序編之規定，聲請再審
    ，民事訴訟法第507 條定有明文。本件再審聲請人雖於書狀
    記載「民事再審狀」，並於當事人稱謂欄記載「再審原告」
    、「再審被告」等字樣，然既係對本院駁回其再審聲請之99
    年度再字第17號原再審確定裁定聲明不服，自屬民事聲請再
    審事件性質。次按提起再審之訴，應於30日之不變期間內提
    起，而該不變期間係自判決確定時起算，但再審之理由發生
    或知悉在後者，均自知悉時起算，復為民事訴訟法第500 條
    第1、2項所定明。本件再審聲請人係於民國（下同）99年11
    月2日收受原再審確定裁定，則其於99年11 月22日具狀聲請
    再審，並未逾30日之不變期間，應予准許，均合先敘明。
二、再審聲請人具狀聲請再審意旨略以：
    (一)其前於91年4 月22日再審起訴狀，已指出依原確定判決所
      認定之事實：「…上訴人（即再審聲請人）原所有系爭 3
      筆土地（即坐落臺南縣麻豆鎮○○○段1273-1地號、1275
      -1地號、1275-5 地號等3筆土地）應有部分，於71年12月
      31日移轉登記予謝讚時，並非由上訴人親自委託代書林文
      榮辦理者，其主張未於系爭土地登記所有文件書類上簽名
      蓋章者，尚堪採信。」等語，應認該物權移轉行為無效，
      其得本於物權追及效力，請求塗銷物權移轉登記，原確定
      判決顯有應適用法規而未予適用及適用法規錯誤之再審事
      由。惟原確定再審判決竟稱：「查本件再審聲請人以本院
      原確定判決有適用法規顯有錯誤之再審事由，所主張之前
      揭事項部分，已據其在原確定判決之訴訟程序據為主張，
      …依民事訴訟法第496條第1項但書規定，已不能據為再審
      之主張。」而駁回該再審之聲請，實則其於再審之訴所主
      張之再審理由為「適用法規顯有錯誤」，非屬已在原確定
      判決之訴訟程序據為適用法規主張，而不得再為再審主張
      之限制情形。原確定再審判決以此駁回其再審之訴之判決
      ，顯有適用民事訴訟法第496條第1項但書規定不當之適用
      法規顯有錯誤之再審理由。
    (二)再審確定判決雖以：「…原確定判決以因再審聲請人主張
      系爭如附表所示3 筆土地應有部分之移轉登記有無效原因
      者，…而認再審聲請人主張『系爭印鑑證明係由謝讚向其
      詐騙取得，上訴人（即再審聲請人）並無移轉系爭土地所
      有權之意思云云，是否確實，要非無疑。』等語，係因再
      審相對人之抗辯斟酌上開各情後，而質疑再審聲請人主張
      與謝讚間就系爭3 筆土地無買賣合意之真實性，即再審聲
      請人主張其與謝讚間就系爭3 筆土地應有部分之買賣有無
      效之原因而不存在之真實性，顯有疑問。於此情形下，如
      再苛求再審聲請人應再就系爭3 筆土地應有部分之有效移
      轉原因乙節負舉證責任，顯與民事訴訟法第277 條前段所
      定當事人應就有利於己之事實負舉證責任之規範意旨有違
      ，亦不合於該條增設但書之規範意旨。」為由，認原確定
      判決並未違反最高法院20年上字第709 號、與42年台上字
      第170號判例意旨，並無適用民事訴訟法第277條規定顯有
      錯誤之情事。然依民事訴訟法第277 條及最高法院有效之
      前揭二判例，咸認再審原告所主張之消極、不存在事實無
      庸舉證，主張積極、存在事實之再審相對人須盡舉證之責
      ；而再審相對人之舉證責任在於證明其所主張之事實確實
      存在為已足，並無負舉證責任之人得以抗辯事實為由，即
      可免除舉證之責，是原確定判決應有適用法規錯誤情事，
      應符合第496 條第1項第1款之再審理由規定。原再審確定
      判決竟認該確定判決適用民事訴訟法第277 條規定未違背
      前揭二判例，就適用法規業已違背現行有效判例之情形未
      予指摘，顯有適用法規錯誤之情形。
    (三)再審確定判決雖載：「…於71年間，被上訴人（即再審相
      對人）之繼承人謝讚以代辦領取嘉南農田水利會興辦溪尾
      安定排水系統改善工程，而徵收謝萬福與謝讚及其他共有
      人之臺南縣麻豆鎮○○○段511之168號土地補償費為由，
      向上訴人騙取印鑑證明後，進而偽造兩造間就系爭前開12
      73之1、1275之1、1275之5地號等3筆土地之買賣契約，並
      於71年12月31日以買賣為原因，將系爭3 筆土地之所有權
      應有部分移轉登記予謝讚名下等情，固據上訴人於原審提
      出…等件為證，惟為被上訴人否認，…」等語。惟查原確
      定之前審判決審理中，曾以90年7月11日90南分院敬民吉8
      9 上更(一)字第1162號函，向臺南縣政府函請提供辦理「嘉
      南地區區段性排水溪尾安定排水系統農田改善工程」土地
      徵收一案，惟函文竟將「徵收謝海泉麻豆鎮○○○段第51
      1之29、511之168地號土地」載成「…第811之168 號」，
      進而認其無法為有利於己之證明。其適用民事訴訟法第27
      7 條及書證之法律適用上確有錯誤情形。
    (四)其否認再審相對人主張其父謝萬福，與再審相對人等之被
      繼承人謝讚分析家產時，其中「臺南縣麻豆鎮○○○段12
      73之1及同段1273之5 地號2筆土地分歸謝萬福取得，另同
      段1275之1及1275之5 地號2筆土地分歸謝讚取得。」之事
      實。因該4 筆土地係各依共有持分而分得之家產，謝讚與
      其纏訟十幾年，從未提出家產分析資料，依土地登記公示
      原則，其絕無將1275之1及1275之5 地號2筆土地之應有部
      分移轉登記予謝讚之義務。再審相對人上揭陳述，即自承
      取得系爭土地並無給付對價，確無法律上原因，其無庸再
      予舉證。
    (五)其亦否認再審相對人另主張「其於56年間將謝讚應有持分
      之1283之1及2803地號2筆土地，出售予訴外人謝水鐵；更
      否認積欠謝水鐵新臺幣（下同）2萬5000 元債務未償還，
      欲將1273之5 地號土地謝讚所有應有部分移轉予謝水鐵抵
      償時，由謝讚拿出3萬元向其買回系爭1273之1地號土地。
      」之事實。蓋其一再陳稱雖曾向謝水鐵之父借款 1萬7000
      元，原意在以1273之5 地號土地之持有部分賣予謝水鐵，
      惟因謝水鐵猶豫不決，其遂於55年12月29日將上開土地持
      有部分賣予胡源龍、胡聖賢兄弟，其亦將麻豆鎮○○○段
      62號曾文溪河川地抵債前積欠謝水鐵之父1萬7000 元之債
      務，惟謝讚竟未得其同意，竟又將其所有1283之1 地號土
      地移轉過戶予謝水鐵之妻謝顏伴，其從無因前開 1283之1
      地號土地取得任何價款。再據77年偵續(一)字第23號案件謝
      水鐵之證言：「謝海泉曾向我父親借貸1萬 7000元，致經
      由他們同意將1283號土地過戶給我妻謝顏伴以抵償債務。
      」、「（那本案系爭之1273-1號、1275-1 號、1275-5號3
      筆土地與1283號土地爭執完全無關係？）是，我也搞不清
      楚為何會把這三件完全無關土地糾紛扯在一起。」故系爭
      1283號土地係謝讚未經其同意即將之移轉過戶予謝水鐵，
      非其主張將之作為抵債之用。又前揭偵續(一)字第23號起訴
      書亦認：「被告（即謝讚）既供稱系爭之2 筆土地屬於謝
      海泉所有之持分，係謝海泉為抵償欠伊之3 萬元，而同意
      移轉所有權予伊。復又供稱同段1273 之5號土地以前分產
      時係由原告訴人分到，但登記時為伊與謝海泉共有，各持
      分2分之1，告訴人前曾向案外人謝水鐵借 2萬5000元，無
      力清償，準備將其持分賣予謝水鐵，伊才拿出 3萬元予謝
      海泉償還謝水鐵，做為伊向謝水鐵買回之價金。然查該筆
      1273之5地號土地，早於56 年間謝海泉即將其持分2分之1
      出賣予胡源龍、胡聖賢，彼二人復於65年間出賣予王成財
      ，有該筆土地之登記簿謄本在卷足憑。況謝海泉已陳明前
      欠被告之債款，迄今尚未清償。是被告此部分之供詞非但
      與事實不符，且前後矛盾。」等情。又依77年度訴字第49
      5號審理筆錄第 71頁所載「法官問及：『檢察官起訴事實
      稱是謝海泉向你借3萬元才把土地登記給你有此回事?』時
      ，謝讚答以：『我沒有錢借他』」益徵再審相對人主張其
      主動將1 283之1、2803地號土地賣予謝水鐵抵債，謝讚復
      交付其3萬元買回1273之1地號土地等情，非屬實在。其更
      不可能欲以 1273之5地號土地提供予謝水鐵抵償，繼而將
      同段1273之1地號土地賣予再審相對人之情事。
    (六)臺南縣麻豆鎮○○○段1273之1、1273之5 地號2筆土地分
      歸謝萬福取得，另同段1275之1、1275之5 地號2筆土地分
      歸謝讚取得，係虛偽捏造，原判決未察顯有違誤：
    1.其2 歲時生父謝萬福死亡，由其繼承為戶主，謝讚則在其
      戶內共同生活，並全權辦理各人應得共有持分之繼承登記
      。其約12歲餘時謝讚與其分家，並不擇手段未依各人因繼
      承所應得之共有持分額為分配，強要其同意互換土地耕作
      ，由謝讚強占其共有之臺南縣麻豆鎮○○○段1275之1、1
      275之5 地號土地耕作，並要求其耕作同段1273之1、1275
      之5地號之土地。
    2.再審相對人之被繼承人謝讚霸佔林謝碖繼承伊父謝成武傳
      香全財產，霸佔公仔4 分外台分，及霸佔麻豆鎮○○○
      段511之4、511之29、30、511之168等公仔土地。
    3.71年、72年間嘉南農田水利會，徵收磚子井段511之29、5
      11之168 地號土地，嗣其父謝萬福死亡，謝讚等共有持分
      土地，該位置人稱曾文溪埔瘦狗砂土地，作安定溪尾排水
      之徵收發放補償，謝讚掩蓋事實內容，向其母親李炭說要
      用其印鑑證明，致其於71年10月19日申請3 份印鑑證明，
      提交謝讚作代為辦理嘉南農田水利會徵收磚子井段 511之
      29、511之168地號等溪埔瘦狗砂土地移轉登記之用證據。
    4.其委託湯金全律師向臺南縣政府提出申請，請求提供嘉南
      農田水利會徵收另筆臺南縣麻豆鎮○○○段511之29、511
      之168 地號土地，作為安定溪尾排水改善工程之徵收補償
      領取文件，此有臺南縣政府81年 8月12日（81）府地用字
      第100593號、及 81年8月26日（81）府地用字120366號等
      文件可資證明。其於上揭文件查出：因其為辦理臺南縣政
      府71年12月29日（71）府地用字第134179號函第一次通知
      72 年1月7、8日，在善化鎮鎮公所辦理嘉南農田水利會徵
      收麻豆鎮○○○段 511之29、511之168地號等（曾文）溪
      埔作安定溪尾排水徵收發放補償移轉登記，而於71年10月
      19 日申請3份印鑑證明交付謝讚代辦時，謝讚竟盜用其上
      開印鑑證明，並就系爭土地不法辦理移轉登記予謝讚，致
      謝讚已無印鑑證明再為其辦理前開徵收補償事宜之緣故，
      嗣經臺南縣政府於72年2月3日以72府地用字第9982號函第
      二次通知其將於72年2月8日再次辦理發放補償登記，謝讚
      與他人於72年2月7日，偽造其委託書及假冒其名義之申請
      書，並假冒其名義申請印鑑證明，進而偽造切結書，申請
      補發共有人保持證明等文件，而代謝李炭及其辦理上開第
      二次發放補償登記事宜。
    5.其係於71年10月19日提出印鑑章申請印鑑證明，與謝讚71
      年10月18日前所提出之印鑑，比對不符，有臺南縣麻豆鎮
      戶政事務所90年4月23日90南縣麻戶字第0559 號函檢送謝
      海泉申辦印鑑證明書正本2 份暨印鑑條影本為證，舊印鑑
      登記日期65年6月7日、註銷日期71年10月19日，新印鑑登
      記日期71年10月19日，足證謝讚於71年10月18日即已有上
      開偽造文書、侵占及詐取其土地等情事。
    6.卷內所調取臺南縣麻豆鎮戶政事務所71年10月18日之切結
      書，其中「謝海泉」印文，為71年10月18日變更後之印鑑
      章印文，是該份切結書之登載日期，顯係偽填為71年10月
      18日。而林文榮配偶吳金盆竟又於72年2月7日偽造委託書
      ，並持之向麻豆戶政事務所申請其印鑑證明書，並向麻豆
      地政事務所申請補發所有權狀，供作不法辦理系爭土地所
      有權移轉登記之用。
    7.臺南縣麻豆鎮戶政事務所90南縣麻豆鎮第1028號函覆鈞院
      ，檢送謝海泉於72年2月7日申辦印鑑證明申請書暨委託書
      ，及其在徵收補償文件中查出72年2月7日偽造其切結書及
      共有人保持所有權移轉等偽造文書等犯罪文件，其已於鈞
      院89年度上更(一)字第81號審理時呈上。91年2月9日林文榮
      承認與兩造認識，法官提示前審卷與林文榮指認，林文榮
      代書指認承認係伊筆跡。其筆錄記載如下：「筆錄2 頁…
      認識兩造是在他們訴訟後才認識，以前都不認識…」、法
      官：對本院前審卷第34頁到56頁有何意見？（提示）證人
      ：「這些是我的筆跡，37之l 頁的反面、38頁、45頁、47
      頁不是我的，其餘都是我的筆跡。…」續筆錄3 頁：「…
      在辦理時都未碰到買賣雙方，當時被上訴人也沒碰過」，
      臺灣臺南地方法院檢察署檢察官以77年度偵續(一)字第23號
      對謝讚犯偽造、行使私文書及使公務員登載不實等罪提起
      公訴，臺灣臺南地方法院以77年度訴字第495 號判決謝讚
      無罪，鈞院78年度上訴字第716 號刑事案件審理時，其於
      78年5 月17日具狀請求調查謝讚盜用印鑑證明冒名申請補
      發土地持分權狀之證據，鈞院未予調查，有應於審判期日
      調查之證據而未予調查之違法。
    8.關於謝讚偽造文書部分，其曾於76年間提起告訴經臺灣高
      等法院臺南分院檢察署發回，嗣臺灣臺南地方法院檢察署
      檢察官又以77年偵續(一)字第23號，以謝讚涉及偽造文書提
      起公訴，鈞院未引用76年偵字第2461號、及77年偵續(一)字
      第23號刑事案件之筆錄內容，而認定其有買賣之合致，要
      與卷證資料不符，且原確定判決復有民事訴訟法第497 條
      漏未斟酌重要證物之再審理由。
    (七)爰依民事訴訟法第496條第1項第1款、及第497條聲請再審
      ，並聲明求為判決：
    1.鈞院99年度再字第17、12、8、3號再審裁定，98年度再字
      第15、12、8、6號再審裁定，97年度再字第21、16、12、
      10、8 號再審裁定，96年度再字第16、10號再審裁定，95
      年度再字第12、5號再審裁定，94年度再字第17、6號再審
      裁定，93年度再字第7號、91年度再字第7號、90年度再字
      第45號再審判決，原第一審、第二審確定判決均廢棄。
    2.再審相對人謝文乙、謝文詳、謝茂松就坐落臺南縣麻豆鎮
      ○○○段1273-1地號、地目旱、等則11、面積48平方公尺
      ，同段1275-1地號、地目旱、等則11、面積247 平方公尺
      ，同段1275-5地號、地目旱、等則11、面積6544平方公尺
      之土地，於90年10月8 日所為繼承分割繼承登記均應予塗
      銷。
    3.再審相對人就系爭土地，於71年12月31日所為應有部分（
      各2分之1、24分之3、24分之3）之所有權移轉登記應予塗
      銷。
    4.訴訟費用由再審相對人負擔。
三、惟按提起再審之訴，應依民事訴訟法第507條準用第501條第
    1項第4款規定，表明再審理由及關於再審理由之證據，此為
    必須具備之程式。又所謂表明再審理由，必須指明確定裁定
    有如何合於法定再審事由之具體情事始為相當，倘僅泛言有
    何條款之再審事由，而無具體情事者，仍難謂已合法表明再
    審事由，既未合法表明再審事由即為無再審之事由，性質上
    無庸命其補正，最高法院著有61年台再字第137 號判例意旨
    足參。又當事人聲請再審，雖聲明係對某件裁定為再審，但
    審查其再審訴狀理由，實為指摘原確定裁判或前次之再審裁
    判如何違法，而對該聲明不服之再審裁定，則毫未指明有如
    何法定再審理由，此種情形，可認為未合法表明再審理由，
    逕以其再審之聲請為不合法駁回之，亦有最高法院69 年第3
    次民事庭會議決定(一)可佐。
四、經查本件再審聲請人係對本院駁回其再審聲請之99年度再字
    第17號原再審確定裁定聲明不服，則其雖併請求廢棄先前本
    院及原法院歷次各判決及裁定，然該請求係以其對本院原再
    審確定裁定所提起之聲請再審有理由為前提，本院應僅就原
    再審確定裁定有無再審理由為審酌認定即可。而再審聲請人
    於本件聲請再審意旨所指摘之事由，與本院99年度再字第17
    號原再審確定裁定聲請再審之事由仍為同一，且該99年度再
    字第17號原再審確定裁定，就再審聲請人上揭所陳主張與抗
    辯為何不足採，已於原再審確定裁定理由說明欄，以：「…
    本件再審聲請人提起本次再審之聲請，依其所提出之書狀所
    列載內容，無非在指摘本院89年度上更(一)字第81號原確定判
    決，及本院 91年度再字第7號之前次再審確定判決，有如何
    適用法規顯有錯誤或漏未斟酌重要證物之情事，然就原確定
    裁定（即本院99年度再字第12號）究有如何之合於法定再審
    事由之具體情事，則完全未指明，如同未表明再審理由。且
    再審聲請人執同一理由向本院聲請再審，均經本院前次各再
    審確定判決及裁定駁回在案，茲再審聲請人仍執陳詞，泛言
    指摘原審裁定適用法規不當，其再審聲請之法定程式顯未具
    備，應予駁回。」之調查結果，予以判斷說明再審聲請人之
    辯解為何不足採之理由。今本件再審聲請人仍以同一理由聲
    請再審，且並未就原再審確定裁定指明有如何之法定再審事
    由，亦未敘明有如何適用法規顯有錯誤之處，而合於法定再
    審事由之具體情事，僅泛言原再審確定裁定適用法規不當，
    顯難認其聲請再審為合法，應予駁回。
五、據上論結，本件再審之聲請為不合法，應依民事訴訟法第50
    7條、第502條第1項、第95條、第78條，裁定如主文。
中    華    民    國    99    年    12    月    21    日
                  民事第一庭    審判長法  官  丁振昌
                                      法  官  高明發
                                      法  官  林永茂
上為正本係照原本作成。
不得抗告。
中    華    民    國    99    年    12    月    21    日
                                      書記官  謝素嬿

司法院資訊處製作；財團法人民間司法改革基金會備份。
